臺灣桃園地方法院民事裁定
111年度消債職聲免字第67號
聲  請  人  
即債務人    許蕎琦即許嘉琪


代  理  人  蔡孟遑律師(法扶律師)
上列當事人因消費者債務清理事件聲請免責，本院裁定如下：
    主  文
債務人乙○○○○○○應予免責。
    理  由
一、按「法院為終止或終結清算程序之裁定確定後，除別有規定
    外，應以裁定免除債務人之債務」。「法院裁定開始清算程
    序後，債務人有薪資、執行業務所得或其他固定收入，扣除
    自己及依法應受其扶養者所必要生活費用之數額後仍有餘額
    ，而普通債權人之分配總額低於債務人聲請清算前二年間，
    可處分所得扣除自己及依法應受其扶養者所必要生活費用之
    數額者，法院應為不免責之裁定。但債務人證明經普通債權
    人全體同意者，不在此限」。「債務人有下列各款情形之一
    者，法院應為不免責之裁定。但債務人證明經普通債權人全
    體同意者，不在此限：㈠於七年內曾依破產法或本條例規定
    受免責。㈡隱匿、毀損應屬清算財團之財產，或為其他不利
    於債權人之處分。㈢捏造債務或承認不真實之債務。㈣聲請清
    算前二年內，因消費奢侈商品或服務、賭博或其他投機行為
    ，所支出之總額逾該期間可處分所得扣除自己及依法應受其
    扶養者所必要生活費用之半數，或所負債務之總額逾聲請清
    算時無擔保及無優先權債務之半數，而生開始清算之原因。
    ㈤於清算聲請前一年內，已有清算之原因，而隱瞞其事實，
    使他人與之為交易致生損害。㈥明知已有清算原因之事實，
    非基於本人之義務，而以特別利於債權人中之一人或數人為
    目的，提供擔保或消滅債務。㈦隱匿、毀棄、偽造或變造帳
    簿或其他會計文件之全部或一部，致其財產之狀況不真確。
    故意於財產及收入狀況說明書為不實之記載，或有其他故意
    違反本條例所定義務之行為」。消費者債務清理條例（下稱
    消債條例）第132條、第133條、第134條分別定有明文，是
    法院為終止或終結清算程序之裁定確定後，除有消債條例第
    133條、第134條各款所定之情形者，法院應為不免責之裁定
    外，法院即應以裁定免除債務人之債務。
二、經查，本件聲請人即債務人乙○○○○○○，前因有不能清償債務
    之情事，乃於民國109年8月19日向本院聲請消費者債務清理
    法院前置調解，後經本院司法事務官於109年12月17日以109
    年度司消債調字第495號諭知調解不成立確定，並移由本院
    民事庭受理聲請人清算之聲請，而經本院以110年度消債清
    字第16號裁定於110年3月31日下午4時起開始清算程序，並
    命司法事務官進行本件清算程序。經查，據聲請人所提出之
    財產及收入狀況說明書、全國財產總歸戶查詢清單及本院於
    清算程序之調查，聲請人於裁定開始清算時，名下財產有中
    國人壽保險公司保險契約2份，保單價值準備金約為1,875元
    ，然該保單清算價值甚低，認無處分之實益，應予返還聲請
    人，嗣本院司法事務官斟酌本件清算財團之規模及事件特性
    ，認無選任清算管理人之必要，爰以裁定代替本件債權人會
    議之決議，將上開保險契約返還予聲請人，並於110年10月5
    日依職權以110年度司執消債清字第25號裁定終結清算程序
    並確定在案等情，業經本院上開案卷確認無誤，堪予認定。
    是本院所為終結清算程序之裁定既已確定，依前開消債條例
    規定，法院即應審酌債務人是否有消債條例第133條、第134
    條所定應為不免責裁定之情形。
三、本院依消債條例第136條規定，於裁定終結清算後依職權通
    知全體債權人及債務人就債務人免責與否表示意見或到庭陳
    述意見：
  ㈠中國信託商業銀行股份有限公司具狀陳稱略為：不同意聲請
    人免責。依110年度消債清第16號裁定所載，聲請人每月入
    不敷出，就超支部分係如何負擔，是否另有收入未列於財產
    與收入說明狀況書，亦或有隱匿之事實，實有疑義。就此，
    主張聲請人應有消債條例第134條第2、8款不免責之事由。
    另懇請鈞院依職權調查聲請人是否有消債條例第133條、第1
    34條其餘各款不免責事由。(參本院卷第33頁)。
  ㈡新光商業銀行股份有限公司具狀陳稱略為：不同意聲請人免
    責。聲請人對其債務均未提出任何還款方案，對債權人之債
    權恐有不公，認聲請人應是藉由免責來躲避債務，懇請鈞院
    駁回聲請人免責之聲請。(參本院卷第37頁)
  ㈢台北富邦商業銀行股份有限公司具狀陳稱略為：不同意聲請
    人免責。揆諸聲請人之信用卡消費明細所示，聲請人曾密集
    消費，旋即未償還任何款項，顯見並無還款誠意，僅是利用
    消債條例之施行，來試探是否可免除支付欠款，應有消債條
    例第134條第4款之情形。另懇請鈞院依職權調查聲請人是否
    有消債條例第133條、第134條其餘各款不免責事由。(參本
    院卷第41頁)。
  ㈣甲○商業銀行股份有限公司具狀陳稱略為：不同意聲請人免責
    。懇請鈞院依職權調查聲請人是否有消債條例第133條、第1
    34條各款不免責事由。(參本院卷第45頁)
四、經查：
  ㈠債務人無消債條例第133條所規定應不免責之情事存在：
  ⒈按法院裁定開始清算程序後，債務人有薪資、執行業務所得
    或其他固定收入，扣除自己及依法應受其扶養者所必要生活
    費用之數額後仍有餘額，而普通債權人之分配總額低於債務
    人聲請清算前2年間，可處分所得扣除自己及依法應受其扶
    養者所必要生活費用之數額者，法院應為不免責之裁定，消
    債條例第133條定有明文。揆諸上開規定及說明，本院依消
    債條例第133條前段為本件不免責裁定之審查時，自應以本
    院裁定開始清算時（即110年3月31日）起至裁定免責前之期
    間，綜合考量各項情況以認定債務人有無薪資、執行業務所
    得或其他固定收入，及有無濫用清算程序之情節，而為認定
    債務人有無固定收入，如現有收入，並於扣除自己及依法應
    受其扶養者所必要生活費用之數額後仍有餘額，且普通債權
    人之分配總額低於債務人聲請清算前二年間（依消債條例第
    78條第1項、第153條之1第2項規定，乃債務人聲請清算前二
    年即107年8月19日起至109年8月18日止期間），可處分所得
    扣除自己及依法應受其扶養者之必要生活費用之餘額，以判
    斷其有無消債條例第133條之適用。
  ⒉再查，聲請人主張其經本院於110年3月31日裁定開始清算程
    序後，仍是幫妹妹帶小孩，每月薪資所得約為1萬8,000元，
    但因疫情關係有時候會有不足之情形，是以，認以每月【1
    萬8,000元】為其經裁定清算程序後之固定收入。再按「債
    務人必要生活費用，以最近一年衛生福利部或直轄市政府所
    公告當地區每人每月最低生活費一點二倍定之。受扶養者之
    必要生活費用，準用第一項規定計算基準數額，並依債務人
    依法應負擔扶養義務之比例認定之。」，消債條例第64條之
    2第1、2項定有明文。聲請人於清算執行程序中，未另行主
    張裁定清算程序後其每月必要支出費用有何變化，然聲請人
    其未成年子女於裁定清算程序後均已成年，且其子女均已有
    工作能力，並領有遺囑津貼，聲請人應無需再負擔子女之扶
    養費。又衡以現今經濟社會消費常情，併參衛生福利部所公
    告109、110年度之平均每人每月生活之最低生活費1萬5,281
    元之1.2倍為1萬8,337元。及本院110年度消債清字第16號裁
    定認定聲請人每月必要支出費用為1萬4,434元，是應認聲請
    人經本院裁定清算後迄今，僅需支出其個人必要生活費用，
    每月生活必要支出金額為【1萬4,434元】計算。準此，聲請
    人於本院裁定清算後，每月收入所得減去支出費用，尚有餘
    額（1萬8,000元－1萬4,434元＝3,566元），而有償債之能力
    。
  ⒊然聲請人聲請清算前二年期間，據聲請人所提出107、108年
    綜合所得稅各類所得資料清單所示，聲請人於107年薪資所
    得總計為2萬9,330元，平均每月薪資所得約為2,444元，是
    聲請人於107年8月起至同年12月止，薪資所得共計為1萬2,2
    20元。聲請人於108年薪資所得總計為4萬9,309元。而聲請
    人108年10月曾於上和小吃店工作，薪資所得收入為2,470元
    。又聲請人之子女於108年、109年間，共計領有遺囑年金2
    萬1,257元，另於109年6月領有因應疫情擴大急難紓困金1萬
    元。再聲請人陳報其於聲請清算前二年間，是在幫妹妹帶小
    孩，每月收入所得為2萬1,000元，於109年7月起更改為1萬8
    ,000元，是聲請人於107年8月起至109年6月止，其每月應有
    2萬1,000元之收入所得，於109年7月則為1萬8,000元，是聲
    請人於107年8月起至109年7月止，薪資收入所得約為50萬1,
    000元（2萬1,000元×23月＋1萬8,000元＝50萬1,000元）。故
    聲請人聲請清算前二年之收入所得應為59萬6,256元（1萬2,
    220元＋4萬9,309元＋2,470元＋2萬1,257元＋1萬元＋50萬1,000
    元＝59萬6,256元）計算。扣除清算裁定所認定聲請人於該段
    期間每月平均支出為2萬5,434元，2年總計金額為61萬416元
    後，已無餘額(59萬6,256元－61萬416元＝-1萬4,160元）。
  ⒋依上開說明，聲請人自本院裁定清算後，每月收入減去支出
    ，尚有餘額，惟聲請人聲請清算前二年收入總額扣除支出後
    ，已無餘額，且聲請人所列每月個人生活必要支出費用低於
    上開所公布桃園市每月最低生活費用，應有低估其每月支出
    之情形，故雖本件全體普通債權人於清算程序中未受分配清
    償，然仍應認聲請人應無消債條例第133條所規定不免責事
    由存在。
  ㈡債務人無消債條例第134條各款所定應不免責之情形：
　　經本院函詢全體普通債權人，就債務人是否應予免責一節表
    示意見，債權人多具狀表示反對債務人免責，已如上述。惟
    消債條例關於清算程序係以免責主義為原則，不免責為例外
    ，倘債權人主張債務人有消債條例第134條各款所定不免責
    事由，本應由債權人就債務人有合於上開各款要件之事實，
    舉證以實其說。又雖台北富邦銀行提出聲請人之消費明細，
    主張聲請人似有奢侈浪費之情事，惟其所提出之消費明細紀
    錄均為103年至105年間之消費行為，並非聲請人聲請清算前
    二年之消費紀錄，實無法加以審酌。又本件其餘債權人既未
    具體說明或提出相關事證證明，本院復查無債務人有何消債
    條例第134條所列各款之不免責事由，自難認債務人有何消
    債條例第134條應為不免責裁定之情形。
五、綜上所述，本件債務人既無消債條例第133條及第134條應不
    免責事由存在，揆諸前開規定及立法目的，自應為債務人免
    責之裁定，爰裁定如主文。

中　　華　　民　　國　　111 　年　　10　　月　　28　　日
                  民事第三庭  法　官　林靜梅
正本係照原本作成。
如不服本裁定應於送達後10日內向本院提出抗告狀，並應繳納抗
告費新台幣1000元。
中　　華　　民　　國　　111 　年　　10　　月　　28　　日
                              書記官　劉寶霞